福建金門地方法院民事判決
110年度簡上字第8號
上  訴  人  黃正平
訴訟代理人  丁志達律師                      
上  訴  人  陳志龍
訴訟代理人  侯志翔律師


上列當事人間請求拆屋還地等事件，兩造對於中華民國110年2月
26日本院金城簡易庭109年度城簡字第54號第一審判決各自提起
上訴，本院於中華民國110年11月10日言詞辯論終結，判決如下
：
    主  文
兩造上訴均駁回。
第二審訴訟費用由兩造各自負擔。
原判決所命給付新臺幣陸仟捌佰陸拾參元及按月給付損害金部分
，得假執行。但上訴人陳志龍如於假執行程序實施前，以新臺幣
陸仟捌佰陸拾參元及按月以新臺幣壹佰壹拾肆元預供擔保，得免
為假執行。
    事實及理由
一、上訴人黃正平（即原審原告）方面：
(一)坐落金門縣○○鎮○○○段000 地號土地(下稱系爭甲地)上之門
    牌號碼金門縣○○鎮○○路00號建物（下稱系爭A 建物）為上訴
    人黃正平所有，上訴人黃正平前為拆除改建系爭A建物，於
    民國107 年3 月間委託建築師辦理房屋新建工程之規劃設計
    監造，嗣於 107 年8 月間申請金門縣地政局就甲地進行複
    丈，竟發現系爭甲地遭上訴人陳志龍所有門牌號碼金門縣○○
    鎮○○路00號建物（下稱系爭B 建物）以如附圖說明及面積分
    析表所示部分之建物無權占有，致上訴人黃正平無從使用系
    爭土地及拆除改建其上建物。經上訴人黃正平迭次催請將無
    權占有之建物拆除以返還系爭甲地，然均遭上訴人陳志龍置
    之不理，乃依照民法第767條第1項前段、中段規定，請求上
    訴人陳志龍拆除系爭B 建物占用之系爭甲地之部分。上訴人
    陳志龍所有之系爭B建物既係無權占用系爭甲地，即屬無法
    律上原因而受有使用土地之利益，並致上訴人黃正平無法利
    用該土地而受有相當於租金之損害，上訴人黃正平自得依民
    法第179 條前段規定，請求上訴人陳志龍返還其最近5 年及
    自起訴狀、繕本送達之翌日起至拆屋還地時止相當於租金之
    不當得利。系爭甲地附近之租金行情約為每平方公尺每月租
    金360 元，則依上訴人陳志龍所有之建物無權占用系爭土地
    之面積，按該租金行情計算上訴人陳志龍應給付之最近5 年
    不當得利金額為16萬9,560元（計算式：7.85平方公尺*360
    元*12月*5年＝16萬9,560元），每月為2,826元（計算式：7.
    85平方公尺*360元＝2,826元），爰依民法第767條第1 項前
    段、第179條前段規定，起訴請求上訴人陳志龍拆除占用部
    分，返還系爭甲地並給付相當於租金之不當得利等語。
(二)原審聲明：
 1、被告應將甲地上，如附圖「說明」及「建物面積分析」中「
    各層建物占用面積」所示之建築物拆除，將土地返還原告。
 2、被告應給付原告16萬9,560元，及自起訴狀繕本送達翌日起
    至拆除第一項建物返還土地之日止，按月給付原告2,826元
    。
 3、願供擔保，請准宣告假執行等語。
(三)上訴聲明：
 1、原判決不利於上訴人黃正平部分廢棄。
 2、前項廢棄部分，上訴人陳志龍應將系爭甲地上，如附圖所示
    之建築物二樓及三樓拆除，並將土地返還上訴人黃正平。
 3、上訴人陳志龍應再給付上訴人黃正平16萬2,697元，及自108
    年8月2日起至拆除前項建物返還土地之日止，按月給付上訴
    人黃正平2,712元。
(四)答辯聲明：上訴駁回。 
二、上訴人陳志龍（即原審被告）方面：
(一)上訴人陳志龍於金門縣○○鎮○○○段000 地號土地（下稱系爭
    乙地）上之系爭B建物1 至3 樓建物為訴外人即上訴人陳志
    龍之袓父陳杰思於65年間依據當時有效之「金門縣政府建築
    申請作業程序」建造之合法建物，依當時之建築習慣，整排
    街屋連續建築使用共同壁以增加使用空間避免重複建築圍牆
    。依據前開作業程序第 9 條規定：「民眾私有建築，應由
    起造人，備具建築申請書，建築圖樣各4 份，連同土地所有
    權證件，地籍圖謄本，共同壁協定書施工保證切結書，（改
    建房屋應有原房屋蓋平面圖，增建應有原基礎及各部結構圖
    及保證切結書）等，向當地村里辦公處申請，層轉本府核定
    後，由鄉鎮公所規劃興建」，第10條並規定凡協定書、切結
    書、保證書、及同意書均應由村里長鄉鎮建設幹事簽證。陳
    杰思建造系爭B 建物時，取得當時系爭甲地所有人同意，並
    與之簽訂「共同壁協定書」（下稱系爭共同壁協議書）據以
    申請建築，系爭B 建物於96年1 月27日由上訴人陳志龍繼承
    取得，嗣於101 年取得合法增建執照增建第 4樓及第5 樓）
    。查上訴人陳志龍所有之系爭B 建物係信賴當時之法規命令
    ，取得鄰地所有人之共同壁同意書，為依法建造之合法建築
    ，越界建築之事實為甲地所有權人知悉，且取得其同意，揆
    諸民法第769 條、第767 條規定，上訴人黃正平不得請求拆
    除，且前開同意書並同意使用上訴人陳志龍房屋之牆面，有
    互為使用土地之約定，上訴人黃正平應不得請求償金。末實
    務上認為，民法第796 條之鄰地關係，縱始土地移轉，對於
    受讓之後手亦屬有效，再上訴人黃正平關於請求相當於租金
    之不當得利計算方式亦與實務算法依土地法第97條及105 條
    規定不符，上訴人陳志龍否認之等語，資為抗辯。
(二)並於原審聲明：
 1、原告之訴駁回。
 2、願供擔保，請准宣告免為假執行。
(三)上訴聲明：
 1、原判決不利上訴人陳志龍部分廢棄。
 2、上廢棄部分，上訴人黃正平在第一審之訴駁回。
(四)答辯聲明：上訴駁回。 　　
三、原審判命上訴人黃正平部分勝訴之判決，判命(一)被告陳志
    龍應將系爭甲地上，如附圖所示之建築物四樓及五樓部分拆
    除，並將土地返還原告。(二)被告陳志龍應給付原告黃正平
    6,863 元，及自108 年8月2日起至拆除第一項建物返還土地
    之日止，按月給付原告黃正平114元。(三)原告黃正平其餘
    之訴駁回。另依職權宣告上開(二)部分准為假執行。兩造就
    對於自己不利部分不服，各自提起上訴。
四、本件經依民事訴訟法第270條之1第1項第3款、第3項規定，
    整理並協議簡化不爭執及爭執事項如下（見本院卷第151-15
    2頁，為說明之便，字句內容略有修正）：
(一)不爭執事項：
 1、系爭甲地上蓋有系爭A 建物，為上訴人黃正平所有；系爭乙
    地上蓋有系爭B 建物，為上訴人陳志龍所有。
 2、目前系爭B 建物其2 樓至5 樓部分有部分之牆面有占用到甲
    地，1 樓之部分則因存在客觀上無法直接判斷有無牆面占用
    之情事。
(二)爭執事項：
 1、上開占用部分是否為共同壁？
 2、上訴人陳志龍所提之祖父建造系爭B 建物時，取得當時系爭
    甲地所有人同意，並與之簽訂稱系爭共同壁協議書是否為真
    正？若是，能否拘束上訴人黃正平？
 3、上訴人陳志龍所有之系爭B 建物占用之上訴人黃正平所有之
    系爭甲地部分，上訴人陳志龍是否非因故意或重大過失或上
    訴人黃正平知其越界而不即提出異議之情事？
 4、上訴人黃正平請求上訴人陳志龍拆除占用系爭甲地部分之系
    爭B 建物，並將土地返還上訴人黃正平，並請求相當租金之
    不當得利，有無理由？
 5、倘若系爭共同壁協議書不成立，上訴人陳志龍依據民法第76
    9 及796 條之1 規定，請求免除拆除占用部分，並支付償金
    ，有無理由？　
 6、上訴人黃正平請求拆除占用牆面部分，是否構成權利濫用？
    　　
五、本院之判斷：
(一)系爭共同壁協議書應為真正：
    查系爭共同壁協議書訂立時，當時甲地所有權人即訴外人楊
    春祥、乙地土地所有權人即陳杰思等情，此有系爭甲地、系
    爭乙地之福建省金門縣土地登記簿在卷可參（見原審卷一第
    155 頁、第209 頁) ，復有上訴人陳志龍所提村里長簽證，
    並送交金門縣政府建築管理處核定在案，亦有系爭共同壁協
    議書影本1 份在卷可參( 見原審108 年度城司簡調字第46號
    卷，下稱原審調卷，第103 頁至第109 頁) ，細譯系爭共同
    壁協議書之形式上觀察，未見有何偽造、變造之跡象，且上
    訴人黃正平於本院言詞辯論終結時亦未提出有關系爭共同壁
    協議書為偽造或變造之其他證據以實其說，足認系爭共同壁
    協議書屬於真正。上訴人黃正平固雖主張系爭共同壁協議書
    上，僅有當時甲地所有人蓋章，並無簽名，且系爭甲地所有
    人印章之印文模糊難以辨識，又系爭A 建物起造在前，若有
    共同壁需求，也應由甲地所有權人提出共同壁協議書云云。
    然按民法第3 條第2 項規定，蓋章原則上與簽名有同等效力
    ，且該甲地所有人之蓋章印文，亦尚可清楚辨識有「楊」、
    「祥」字樣，應屬當時系爭甲地所有權人「楊春祥」所用印
    ，而系爭A 建物完成時間為65年8月15日，系爭B 建物建築
    完成時間為66年12月15日，此分別有系爭A 建物及系爭B 建
    物之公務用登記謄本在卷可參(見原審卷一第43頁至第47頁)
     ，而系爭共同壁協議書固於系爭A建物及系爭B建物完成前
    之65年6月所訂立，雖建物完成在後，無從據此推論當時建
    物所有人並無訂立系爭共同壁協議書時之意思，蓋建物所有
    人本得隨時依法擴建、改建、重建其所有之建物，仍有與鄰
    地所有人簽訂共同壁協議之實益，尚難憑A 建物完工或起造
    在先乙節，推認系爭共同壁協議書為虛假或有何不可信之處
    。故上訴人黃正平前揭所辯，難認可採。
(二)上開占用部分屬於共同壁：　
　　另認定事實所憑之證據，不以能直接證明待證事實之證據為
    限，倘綜合各種情況及資料能證明一定之事實，依該事實，
    根據經驗法則及論理法則之研判與推理作用，得以推論待證
    事實存在之證據，亦包括在內。本件依憑前述各項相關事證
    ，據以認定系爭共同壁協議書應為真正，業如前述，依系爭
    共同壁協議書，當時協定人之「右鄰」為甲地所有權人即楊
    春祥、「建築人」為乙地土地所有權人即陳杰思，並約定「
    茲照右開事項建築房屋以鄰地界線為共同壁之中心線共同使
    用牆壁將來各無異議，特此協定」、「施工保證切結書 一
    、茲申請在金城字第630戶-6、2132-1號地新（增、改、修
    ）建三樓壹棟保證在施工期間，一切遵照核定圖樣施工，如
    有偷工減料或未按圖施工，而招致意外，本人願自負一切責
    任。」等語（見原審調字卷第107至109頁），是依據系爭共
    同壁協議書之內容及上開系爭甲地、乙地福建省金門縣土地
    登記簿互核以詳，堪認上開占用部分屬於共同壁，蓋若非共
    同壁，當時乙地土地所有權人即陳杰思為何與當時甲地所有
    權人即楊春祥訂立系爭共同壁協議書，以符合當時金門縣政
    府建築申請作業程序第 9 條規定：「民眾私有建築，應由
    起造人，備具建築申請書，建築圖樣各4 份，連同土地所有
    權證件，地籍圖謄本，共同壁協定書施工保證切結書，（改
    建房屋應有原房屋蓋平面圖，增建應有原基礎及各部結構圖
    及保證切結書）等，向當地村里辦公處申請，層轉本府核定
    後，由鄉鎮公所規劃興建」，及第10條並規定凡協定書、切
    結書、保證書、及同意書均應由村里長鄉鎮建設幹事簽證之
    規範？故上訴人黃正平抗辯：上開占用部分非屬於共同壁云
    云，難謂可採。
(三)兩造應受系爭共同壁協議書之拘束：
 1、按以不動產為標的之債權行為，除法律另有規定外，固僅於
    特定人間發生法律上之效力（對人效力之債權相對性），而
    非如物權行為，以登記為公示方法使第三人得知悉之狀態下
    ，並以之作為權利取得、喪失、變更之要件，俾保護善意第
    三人，而對任何第三人均發生法律上之效力（對世效力之物
    權絕對性）。惟特定當事人間倘以不動產為標的所訂立之債
    權契約，其目的隱含使其一方繼續占有該不動產，並由當事
    人依約交付使用，其事實為第三人所明知者，縱未經以登記
    為公示方法，因已具備使第三人知悉該狀態之公示作用，自
    應與不動產以登記為公示方法之效果等量齊觀，並使該債權
    契約對於受讓之第三人繼續存在，此乃基於「債權物權化」
    法理所衍生之結果，觀之民法第425條第1項規定：「出租人
    於『租賃物交付後，承租人占有中』，縱將其所有權讓與第三
    人，其租賃契約，對於受讓人仍繼續存在」，特揭櫫「租賃
    物交付後，承租人占有中」等公示作用之文字，並參照司法
    院釋字第349號解釋文、理由書暨協同意見書、部分不同意
    書、不同意見書自明。
 2、查系爭A 建物於65年8 月15日建築完工，上訴人黃正平係於
    95年6月28日因買賣取得系爭甲地及系爭A建物所有權；系爭
    乙地原為陳杰思所有，系爭B建物於66年12月15日建築完成
    ，84年7月20日訴外人即上訴人陳志龍之父親因分割繼承取
    得系爭乙地所有權，嗣上訴人陳志龍於97年7月16日因分割
    繼承取得系爭乙地之所有權，有上開建物登記公務用謄本及
    福建省金門縣土地登記簿在卷可稽。且系爭共同壁協議書係
    於65年6 月間出具，而系爭B 建物係於66年12月15日完工，
    足見系爭共同壁協議書確係上訴人陳志龍施作系爭B 建物前
    或施作中所做成者，且於65年6 月間，系爭甲地上同時興建
    系爭A 建物 ，系爭甲地當時正處於使用之狀態，所有權人
    或其使用人應往來頻繁，而能輕易得知鄰地之使用狀態。本
    件上訴人黃正平於前手楊春祥處取得系爭甲地及系爭A建物
    ，因無不知上情（系爭甲地及系爭乙地當時土地所有權人對
    於管理使用之系爭A建物及系爭B建物係基於系爭共同壁協議
    書關係）之可能，惟仍均延續上情，向無干涉、異議，長期
    容忍，甚至確認上訴人陳志龍之使用權能，則依前揭債權物
    權化之法理，自應認上訴人黃正平已繼受前手楊春祥與鄰地
    所有權人間因合意所成立之系爭共同壁協議書之債權契約甚
    明，並應受系爭共同壁協議書之拘束。是上訴人黃正平主張
    其不受系爭共同壁協議書之拘束，應無可採。
(四)上訴人黃正平不得請求上訴人陳志龍拆除附圖所示系爭B 建
    物2 至3 樓占用甲地之部分：
 1、按土地所有人建築房屋非因故意或重大過失逾越地界者，鄰
    地所有人如知其越界而不即提出異議，不得請求移去或變更
    其房屋，民法第796 條第1 項前段定有明文。又前開土地相
    鄰關係致一方之土地所有權擴張，而他方之土地所有權受限
    制，該權利義務對於嗣後受讓該不動產而取得所有權之第三
    人仍繼續存在（臺灣高等法院104 年上易字第1012號民事判
    決、最高法院85年度台上字第119號民事判決要旨參照）。
 2、查系爭共同壁協議書係於65年6 月間出具，而系爭B 建物係
    於66年12月15日完工，足見系爭共同壁協議書應係上訴人陳
    志龍施作系爭B 建物前或施作中所做成者，而於65年6 月間
    ，系爭甲地上同時興建系爭A 建物( A 建物於65年8 月完工
    ) ，系爭甲地當時正處於使用之狀態，所有權人或其使用人
    應往來頻繁，而能輕易得知鄰地之使用狀態。又系爭A 建物
    僅有1 層樓，然系爭共同壁協議書則簽訂3 層樓之協議亦如
    前述，足認系爭B 建物於建築之初，亦以3 層樓建物之規劃
    以為興建，而當時系爭甲地所有權人即楊春祥理當知曉系爭
    B 建物會較其所建之系爭A 建物多出2 層樓，且因系爭B建
    物興建時須使用共同壁，所以可預見部分牆面將侵入系爭甲
    地之領域，而當時乙地所有人即陳杰思興建系爭B 建物時，
    既係有系爭共同壁協議書為本，並已得系爭甲地所有人同意
    ，則無論其最終所興建完成之建物能否作為共同壁使用，或
    是否為一般定義上之共同壁，均已難認乙地所有人存在侵奪
    甲地所有權之故意或重大過失，況當時之甲地所有人楊春祥
    亦知曉系爭B 建物1 至3 樓牆面可能越界，然亦無提出何等
    異議，則系爭甲地所有人自已無權要求系爭乙地所有人拆除
    系爭B 建物2 、3 樓占用之部分，再揆諸前開說明，基於「
    債權物權化」法理，系爭共同壁協議書對於嗣後受讓該不動
    產而取得所有權之第三人即上訴人黃正平仍繼續存在，上訴
    人黃正平自無從要求上訴人陳志龍拆除系爭B 建物1 至3 樓
    牆面越界之部分。從而，上訴人黃正平此部分請求於法無據
    ，應予駁回。
(五)上訴人黃正平得請求上訴人陳志龍拆除附圖所示系爭B 建物
    4 至5 樓占用甲地之部分：
 1、按所有人對於無權占有或侵奪其所有物者，得請求返還之。
    對於妨害其所有權者，得請求除去之；土地所有權，除法令
    有限制外，於其行使有利益之範圍內，及於土地之上下。如
    他人之干涉，無礙其所有權之行使者，不得排除之，民法第
    767 條第1 項前段、第773 條定有明文。又揆諸民法第773 
    條規定，就土地行使有利益之範圍內，及於土地之上下，故
    土地上空所謂領空權，亦屬土地所有權之範圍，臺灣高等法
    院100 年度上易字第389 號民事判決意旨參照。
 2、查系爭B 建物原為3 層樓建物，目前登記為5 層樓，增建完
    成日期為101 年8 月28日，此有系爭B 建物登記謄本在卷可
    參(見原審卷第47頁) ，揆諸前開說明，土地所有權之範圍
    及於土地之上空，系爭B 建物增建4 、5 樓，並造成系爭甲
    地所有權被限制之上空範圍增加，自為對上訴人黃正平所有
    權之額外侵害，而不能單憑與1 至3 樓投影範圍相同或可涵
    蓋，而認定並無另外對上訴人黃正平之所有權造成侵害。
 3、另系爭共同壁協議書僅約定3 層樓之部分，且為65年6 月間
    出具給金門縣政府建設管理處業如前述，則系爭共同壁協議
    書既已約定3 層樓，則僅有3 層樓以下之部分，始能拘束兩
    造，況系爭共同壁協議書做成時，系爭B 建物尚不存在4 、
    5 樓之增建部分，衡諸常情，此部分於65年6月間當時土地
    所有權人訂立系爭共同壁協議書時亦未考量如何之興建計畫
    ，亦不可能將增建部分納入系爭共同壁協議書之協議範圍內
    ，自無從僅憑系爭共同壁協議書，據此認定此4、5樓增建部
    分牆面為上訴人陳志龍依約興建之共同壁或甲地原所有權人
    楊春祥對此部分越界有如何之同意，再者，系爭B 建物4 、
    5 樓之部分興建時，系爭甲地所有權已經移轉給上訴人黃正
    平所有(上訴人黃正平於95年6 月28日取得甲地所有權，此
    有上開公務用登記謄本在卷可參，見原審卷一第43頁) ，加
    上系爭共同壁協議書並未以登記方式或如何方式做出公示，
    參以系爭A 建物與系爭B 建物除1 樓部分外，客觀上並無使
    用共同壁之情事，且系爭共同壁協議書僅約定系爭B建物僅
    能興建3層樓，因此難認上訴人陳志龍興建系爭B 建物4 、5
     樓而造成越界時，上訴人黃正平有何知悉或同意越界而不
    提出異議之情事，尚無民法第796 條第1 項規定之適用。又
    建築執照核發或建築登記，亦僅為建築主管機關行政管理之
    動作，非謂此部分增建經過合法登記即為有權占有系爭甲地
    ，再上訴人陳志龍又別無其他合法占有此部分系爭甲地之正
    當權源，上訴人黃正平自得本於系爭甲地所有權人，主張系
    爭B 建物4 、5樓越界部分侵害上訴人黃正平之所有權，而
    請求上訴人陳志龍拆除此部分建物。
 4、再權利之行使，不得違反公共利益或以損害他人為主要目的
    。行使權利，履行義務，應依誠實及信用方法。固為民法第
    148 條所明定。若當事人行使權利，雖足使他人喪失利益，
    但茍非以損害他人為主要目的，即不在該條所定範圍之內。
    而權利之行使，是否以損害他人為主要目的，應就權利人因
    權利行使所能取得之利益，與他人及國家社會因其權利行使
    所受之損失，比較衡量以定之。倘其權利之行使，自己所得
    利益極少而他人及國家社會所受之損失甚大者，非不得視為
    以損害他人為主要目的，此乃權利社會化之基本內涵所必然
    之解釋（最高法院45年台上字第105號、71年台上字第737號
    判例參照）。又所謂誠實信用之原則，係在具體的權利義務
    之關係，依正義公平之方法，確定並實現權利之內容，避免
    當事人間犧牲他方利益以圖利自己，自應以權利人及義務人
    雙方利益為衡量依據，並應考察權利義務之社會上作用，於
    具體事實妥善運用之方法（同院86年度台再字第64號裁判要
    旨參照）。本件上訴人黃正平於107 年8 月間提起本件訴訟
    以前，始因土地複丈而知悉系爭土地遭上訴人陳志龍所有系
    爭B 建物占用部分土地，而其提起本件訴訟，目的在回復其
    所有物，核屬權利之正當行使，不生違背誠信原則之問題，
    亦無違反公共利益，更非以損害上訴人陳志龍為目的，況系
    爭B建物應拆除部分甚微，亦無證據能認定此部分拆除將影
    響系爭B 建物結構安全，況此部分係上訴人陳志龍在未經鄰
    地所有權人同意下自行增建業如前述，無端增加鄰地所有權
    之限制範圍，就此增建部分，實無再加以保護之必要。再者
    ，上訴人黃正平係為建築房屋之用，而於本件行使權利，此
    有上訴人黃正平所提出之工程委託設計監造契約書及建物設
    計圖稿影本1份在卷可參(見原審調卷第23頁至第29頁) ，此
    行使權利之結果，難認有何自己利得極少，上訴人陳志龍或
    國家社會所受之損失甚大，即損人不利己之情形。揆諸前揭
    說明，上訴人黃正平請求上訴人陳志龍拆屋還地，並非濫用
    權利，亦無違誠信原則。是上訴人陳志龍辯稱系爭B建物縱
    有越界情形，上訴人黃正平主張拆屋還地，顯有權利濫用等
    語，亦無可取。
(六)按無法律上之原因而受利益，致他人受損害者，應返還其利
    益。雖有法律上之原因，而其後已不存在者，亦同，民法第
    179 條定有明文。次無權占有他人所有物或地上物，可能獲
    得之相當於租金之利益，應以客觀上占有人所受之利益為衡
    量標準，非以請求人主觀上所受之損害為斷（最高法院61年
    台上字第1695號判例、104 年度台上字第715號裁判意旨參
    照）。又城市房屋之租金，以不超過土地及其建築物申報總
    價年息10% 為限、建築房屋之基地租金，依土地法第105 條
    準用同法第97條規定，土地法第97條第1 項、第105 條定有
    明文；又所謂土地價額，依土地法施行法第25條規定，係指
    法定地價而言，建築物價額依該管直轄或縣( 市) 地政機關
    估定之價額；再法定地價，依土地法第148 條規定，係指土
    地所有權人於地政機關舉辦規定地價或重新規定地價之時，
    於公告申報地價期間內自行申報之地價而言。則土地法第97
    條第1 項所謂土地申報總價即指該土地之申報地價。而所謂
    年息10% 為限，係指租金之最高限額而言，並非需依照申報
    總價年息10% 計算，尚須斟酌系爭房屋位置、鄰近地區工商
    繁榮程度、使用人利用房屋之經濟價值、所受利益等情事以
    為決定( 臺灣高等法院107 年度上字第1285號民事判決意旨
    參照) 。經查系爭B 建物4 、5 樓占用系爭甲地之部分，雖
    非建築房屋所用之基地占用土地之情況，但此係限制系爭甲
    地部分上空所有權，亦將導致系爭甲地此部分使用受到限制
    ，與房屋基地直接占用土地之情況類似，應類推適用前揭土
    地法第105 條之規定。故查：
 1、依附圖所示，系爭B 建物4 、5 層樓牆面占用系爭甲地之投
    影面積為3.99平方公尺，而上訴人陳志龍於此部分無權占有
    系爭甲地業如前述，上訴人黃正平自得向上訴人陳志龍請求
    相當於租金之不當得利。
 2、又參酌系爭此部分土地之利用現狀，因系爭A 建物僅有1 層
    樓高，上訴人黃正平有興建房屋之計劃業如前述，又系爭甲
    地位於金門縣金城鎮天后宮段，有直接鄰路，且鄰近金城鎮
    市中心，屬較為繁華、熱鬧地帶，但考量上訴人陳志龍雖占
    有上開範圍，但其範圍尚小，上訴人陳志龍因此所得之經濟
    價值尚屬有限，又僅侵占系爭甲地上空一定範圍，並未直接
    鄰街土地等節，認本件相當於租金之不當得利以按系爭甲地
    之申報地價申報總價年息10% 計算為適當。
 3、系爭甲地當期申報地價為每平方公尺3,440元，此有系爭甲
    地公務用登記謄本在卷可參(見原審卷第35頁) ，依上開說
    明，此即為法定地價。系爭B 建物4 、5 樓占地投影面積為
    3.99平方公尺已如前述。而上訴人黃正平係於108 年7 月25
    日具狀提起本件訴訟，此有民事起訴狀及其上之收狀章可資
    參照(見原審調卷第1 頁) ，準此計算，上訴人陳志龍上開
    無權占有部分，每月相當於租金之不得利數額應為114 元( 
    計算式：3440元*3 .99平方公尺*10% /12=114.38 ，元以下
    四捨五入) ，而本件起訴狀繕本係於108 年8 月1 日送達上
    訴人陳志龍處所，此有送達證書1 紙在卷可參(見原審調卷
    第59頁) ，上訴人黃正平自得向上訴人陳志龍請求於其翌日
    即108 年8 月2 日起至返還此部分土地之日止，按每月114
    元計算之相當於租金之不當得利。再自起訴狀繕本送達之日
    回推五年，即103 年8 月2 日起，上訴人黃正平之相當於租
    金不當得利債權尚未罹於時效而得請求，即上訴人黃正平尚
    得向上訴人陳志龍請求已發生之相當於租金不當得利債權共
    6,863元( 計算式：3440*3 .99*10%*5=6863元，元以下四捨
    五入) ，上訴人黃正平主張超過上開金額之部分已逾依前述
    土地及其建物申報總價年息10%計算之金額，即非適當，應
    予駁回。
六、綜上所述，上訴人黃正平依民法第767 條第1 項前段、第17
    9 條前段規定，起訴請求上訴人陳志龍拆除附圖說明欄及面
    積分析表所示B 建物4 、5 樓占用甲地之部分，以及請求上
    訴人陳志龍給付6,863元及自108 年8 月2 日起至返還此部
    分土地之日止，按每月114元計算之相當於租金之不當得利
    之範圍內為有理由，應予准許，超過此部分之請求為無理由
    ，應予駁回。原審為上訴人黃正平部分勝訴之判決，核無違
    誤。兩造各就其敗訴部分上訴，指摘原判決不當，求予廢棄
    改判，均為無理由，均應駁回其上訴。
七、又本件原判決命上訴人陳志龍給付上訴人黃正平6,863 元，
    及自108 年8 月2 日起至拆除建物返還土地之日止，按月給
    付損害金114 元，經查係民事訴訟法第427條款之訴訟，所
    為第一審上訴人陳志龍敗訴之判決，依民事訴訟法第389條
    第1項第3款規定，應依職權宣告假執行，本院爰依職權為假
    執行之宣告。再者，上開上訴人陳志龍敗訴部分，上訴人陳
    志龍聲請以供擔保為條件之免為假執行宣告。經核於法亦無
    不合，爰酌定相當擔保金額宣告之。
八、本件事證已臻明確，兩造其餘之攻擊或防禦方法及證據，經
    本院斟酌後，認為均不足以影響本判決之結果，爰不逐一論
    列，附此敘明。
九、據上論結，本件兩造之上訴均為無理由，依民事訴訟法第43
    6條之1第3項、第449條第1項、第78條規定、第463條、第38
    9條第1項第3款、第392條，判決如主文。
中　　華　　民　　國　110　　年　  11　　  月　30 　　日
                  民事第一庭 審判長法  官  莊深淵
　　　　　　　　　
                                   法  官  魏玉英
　　　　　　　　　　　　　　　　　 
                                   法  官  黃俊偉
以上正本係照原本作成。　　　　　　　　　　　　　　　　　
本件不得上訴。
中　　華　　民　　國　110　　年　  11　　  月　30 　　日
                                   書記官  黃紹洧